---
title: "Favorabilidade à Conservação de Tubarões em Florianópolis"
subtitle: "Relatório Final - Disciplina Open Science Workflow (UFSC)"
author: "Bruna Morais"
date: "`r format(Sys.time(), '%d de %B de %Y')`"

output:
  html_document:
    theme: cosmo
    toc: true
    toc_float: true
    number_sections: true
    code_folding: show
---

```{r setup, include=FALSE}
# Configuração global dos chunks
knitr::opts_chunk$set(
  echo = TRUE,
  warning = FALSE,
  message = FALSE
)

# Carregamento dos pacotes
library(dplyr)
library(readxl)
library(ggplot2)
library(knitr)
```

# Introdução

Este relatório apresenta os resultados da investigação sobre a favorabilidade de surfistas de Florianópolis (SC) em relação à conservação de tubarões. Como cientista e ativista, este projeto foi estruturado seguindo os princípios de Ciência Aberta (*Open Science*), garantindo que qualquer pesquisador possa replicar este fluxo de trabalho do início ao fim.

# Metodologia

A amostragem consistiu em entrevistas estruturadas com 79 surfistas. Para medir a favorabilidade, foi construído um índice psicométrico baseado em três variáveis principais, posteriormente validado estatisticamente.

## Importação dos Dados

```{r importacao-dados}
# Como o arquivo .Rmd está dentro da pasta 'Scripts/',
# utilizamos '../' para acessar a pasta 'Data'

dados <- read_excel("../Data/L1/dados_com_indice.xlsx")
```

# Validação do Índice

O modelo final atingiu um Alpha de Cronbach de 0,60, considerado o limiar mínimo aceitável para estudos de percepção social.

As variáveis utilizadas na composição do índice foram:

- **Sentimento:** atitude emocional (*direta*);
- **Impacto no Surf:** percepção de conflito (*inversa*);
- **Segurança:** percepção de risco (*inversa*).

# Resultados Descritivos

A seguir, apresenta-se o resumo estatístico do índice calculado, padronizado em escala de 0 a 1.

```{r tabela-resumo}
# Construção da tabela descritiva

resumo <- data.frame(
  Métrica = c(
    "N de Entrevistados",
    "Média",
    "Mediana",
    "Desvio Padrão",
    "Mínimo",
    "Máximo"
  ),
  
  Valor = c(
    nrow(dados),
    round(mean(dados$indice_favorabilidade, na.rm = TRUE), 3),
    round(median(dados$indice_favorabilidade, na.rm = TRUE), 3),
    round(sd(dados$indice_favorabilidade, na.rm = TRUE), 3),
    round(min(dados$indice_favorabilidade, na.rm = TRUE), 3),
    round(max(dados$indice_favorabilidade, na.rm = TRUE), 3)
  )
)

# Exibição da tabela

kable(
  resumo,
  caption = "Tabela 1. Estatísticas descritivas do índice de favorabilidade."
)
```

# Visualizações

## Distribuição das Categorias

O gráfico abaixo apresenta a distribuição dos entrevistados de acordo com o nível de favorabilidade calculado.

```{r grafico-categorias, fig.width=8, fig.height=5}

dados |>
  
  count(categoria_indice) |>
  
  mutate(
    categoria_indice = factor(
      categoria_indice,
      levels = c(
        "Alta favorabilidade",
        "Media favorabilidade",
        "Baixa favorabilidade"
      )
    )
  ) |>
  
  ggplot(
    aes(
      x = categoria_indice,
      y = n,
      fill = categoria_indice
    )
  ) +
  
  geom_col(
    show.legend = FALSE,
    width = 0.7
  ) +
  
  scale_fill_manual(
    values = c(
      "Alta favorabilidade" = "#1a7a4a",
      "Media favorabilidade" = "#e8a020",
      "Baixa favorabilidade" = "#c0392b"
    )
  ) +
  
  labs(
    title = "Distribuição das Categorias de Favorabilidade",
    x = NULL,
    y = "Número de Surfistas"
  ) +
  
  theme_minimal(base_size = 13)
```

## Relação entre Sentimento e Índice

O boxplot abaixo demonstra como a percepção emocional individual dos participantes se relaciona com o índice final de favorabilidade.

```{r boxplot-sentimento, fig.width=8, fig.height=5}

ggplot(
  dados,
  aes(
    x = as.factor(sentimento_floripa),
    y = indice_favorabilidade
  )
) +
  
  geom_boxplot(
    fill = "#2E5D9E",
    alpha = 0.6
  ) +
  
  geom_jitter(
    width = 0.1,
    alpha = 0.3
  ) +
  
  labs(
    title = "Índice de Favorabilidade por Percepção Atitudinal",
    x = "Sentimento (Escala Likert 1–5)",
    y = "Índice Final (0–1)"
  ) +
  
  theme_minimal(base_size = 13)
```

# Considerações Finais

A média obtida de 0,548 indica uma tendência moderadamente positiva em relação à conservação de tubarões. O fato de a maioria dos surfistas estar concentrada na categoria *Média Favorabilidade* sugere um cenário de coexistência possível, no qual estratégias de educação ambiental, divulgação científica e ativismo podem atuar diretamente na transformação de percepções de risco em apoio efetivo à conservação marinha.

---

*Relatório gerado para a disciplina de Open Science Workflow — UFSC (2026).*